臺灣高等法院刑事判決
110年度上訴字第784號
上  訴  人  
即  被  告  陳信宏



選任辯護人  詹以勤律師（法扶律師）
上列上訴人即被告因違反毒品危害防制條例案件，不服臺灣新北
地方法院109年度訴字第456號，中華民國109年12月30日第一審
判決（起訴案號：臺灣新北地方檢察署109年度偵字第6540、654
1、6542號、109年度毒偵字第2012、2013號），提起上訴，本院
判決如下：
    主  文
原判決關於陳信宏所犯販賣第二級毒品罪、持有第一級毒品純質
淨重十公克以上罪暨定應執行刑部分均撤銷。
陳信宏犯販賣第二級毒品罪，處有期徒刑肆年拾月。又犯持有第
一級毒品純質淨重十公克以上罪，處有期徒刑壹年拾壹月。應執
行有期徒刑陸年。
未扣案如附表編號1所示之犯罪所得沒收，於全部或一部不能沒
收或不宜執行沒收時，追徵其價額。扣案如附表編號2、3所示之
物均沒收銷燬。
    事  實
一、陳信宏明知海洛因及甲基安非他命分別係毒品危害防制條例
    第2條第2項第1、2款所公告列管之第一級、第二級毒品，不
    得持有、販賣，竟分別為下列行為：
　㈠基於販賣第二級毒品以營利之犯意，於民國109年1月18日19
    時43分許，在臺北市○○區○○路0段000號統一超商○○門市外，
    以新臺幣（下同）3萬2,000元之價格，販賣35公克之第二級
    毒品甲基安非他命（下稱甲基安非他命）予陳銘宗。
  ㈡基於持有第一級毒品純質淨重10公克以上及持有第二級毒品
    純質淨重20公克以上之犯意，於109年1月中旬某時，向真實
    姓名、年籍不詳、綽號「小陳」之成年人，購入如附表編號
    2所示之第一級毒品海洛因（下稱海洛因）5包（起訴書誤載
    為3包，驗前總淨重45.75公克，驗餘總淨重45.73公克，其
    中4包總純質淨重達35.67公克）及如附表編號3所示之甲基
    安非他命9包（驗前總淨重222.86公克，驗餘總淨重222.79
    公克，驗前純質總淨重200.57公克）而持有之。
  ㈢因陳銘宗為警查獲施用甲基安非他命犯行後，乃供出其所持
    有之甲基安非他命來源為陳信宏，適陳信宏斯時亦遭臺灣士
    林地方檢察署發布通緝，嗣為警於109年2月4日14時55分許
    ，在新北市○○區○○路0段00巷00弄00號前查獲，員警斯時雖
    因陳銘宗之供述，而對陳信宏販賣、持有甲基安非他命之犯
    行具有合理懷疑，然並未知悉、掌握陳信宏持有海洛因部分
    之情資，陳信宏主動向員警承認其有上開持有第一級毒品純
    質淨重10公克以上犯行，並交出如附表編號2、3所示之海洛
    因及甲基安非他命予員警查扣，就其持有第一級毒品純質淨
    重10公克以上犯行部分自首而接受裁判，因而查悉上情。
二、案經新北市政府警察局刑事警察大隊報告臺灣新北地方檢察
    署檢察官偵查起訴。
    理  由
一、本院審理範圍：
　　本案檢察官以上訴人即被告陳信宏涉犯毒品危害防制條例第
    4條第2項之販賣第二級毒品罪嫌、同條例第10條第2項之施
    用第二級毒品大麻罪嫌、同條例第11條第3項、第4項之持有
    第一級毒品純質淨重10公克以上及持有第二級毒品純質淨重
    20公克以上等罪嫌，提起公訴，經原審審理後，認被告犯毒
    品危害防制條例第4條第2項之販賣第二級毒品罪，以及其以
    一行為犯持有第一級毒品純質淨重10公克以上及持有第二級
    毒品純質淨重20公克以上等2罪名，從一重論以持有第一級
    毒品純質淨重10公克以上罪，至被訴施用第二級毒品大麻部
    分，則為公訴不受理之諭知。被告對於原審判決有罪部分表
    示不服，提起上訴（見本院卷第124頁），故本院僅就被告
    所犯上開販賣第二級毒品罪、持有第一級毒品純質淨重10公
    克以上罪暨定應執行刑部分加以審理，合先敘明。
二、證據能力部分
  ㈠按被告以外之人於審判外之言詞或書面陳述，雖不符刑事訴
    訟法第159條之1至第159條之4之規定，而經當事人於審判程
    序同意作為證據，法院審酌該言詞陳述或書面陳述作成時之
    情況，認為適當者，亦得為證據；當事人、代理人或辯護人
    於法院調查證據時，知有第159條第1項不得為證據之情形，
    而未於言詞辯論終結前聲明異議者，視為有前項之同意；刑
    事訴訟法第159條之5定有明文。查本判決下列認定事實所引
    用之被告以外之人於審判外所為之供述證據資料，公訴人、
    被告及辯護人等對本院提示之卷證，均表示對於證據能力沒
    有意見而不予爭執，且迄至言詞辯論終結前亦未再聲明異議
    （見本院卷第125至128頁），本院審酌上開證據資料製作時
    之情況，尚無違法不當或證明力明顯過低之瑕疵，亦認以之
    作為證據，應屬適當。
  ㈡本判決下列認定事實所引用之非供述證據，並無證據證明係
    公務員違背法定程序取得之證據，且與本件待證事實具有自
    然之關聯性，均得作為證據。
三、認定事實所憑之證據及理由
　㈠上開事實欄一㈠所載販賣第二級毒品部分，業據被告於偵查及
    本院審理時坦承不諱（見偵字第6540號卷第19、20、113、1
    14頁，本院卷第101、129頁），上開事實欄一㈡所載持有第
    一級毒品純質淨重10公克以上及持有第二級毒品純質淨重20
    公克以上部分，亦據被告迭於偵查、原審及本院審理時供承
    在卷（見偵字第6540號卷第19、20、113、114頁，原審卷第
    160、161頁，本院卷第101、129頁），核與證人陳銘宗、黃
    敏淳之證述內容相符（見偵字第6540號卷第121至123、131
    至133頁，原審卷第303至308頁），並有監視器畫面翻拍照
    片、新北市政府警察局刑事警察大隊搜索扣押筆錄、扣押物
    品目錄表、搜索現場照片、扣押物品照片等件在卷可憑（見
    偵字第6540號卷第35至41、63至69頁），復有如附表編號2
    、3所示之海洛因5包及甲基安非他命9包等物扣案可證。又
    扣案如附表編號2所示之海洛因5包，經送法務部調查局濫用
    藥物實驗室以化學呈色法、氣相層析質譜法鑑定，結果發現
    均含有海洛因成分，其中4包合計淨重45.07公克（驗餘淨重
    45.05公克，空包裝總重3.91公克），純度79.14％，純質淨
    重35.67公克，其中1包淨重0.68公克（驗餘淨重0.68公克，
    空包裝重0.30公克），有法務部調查局濫用藥物實驗室109
    年3月2日調科壹字第00000000000號鑑定書在卷可參（見偵
    字第6541號卷第133頁）；扣案如附表編號3所示之甲基安非
    他命9包，經送內政部警政署刑事警察局以拉曼光譜分析法
    、氣相層析質譜分析法及核磁共振分析法鑑定，結果發現均
    含有甲基安非他命成分，驗前總毛重234.67公克（包裝總重
    約11.81公克），驗前總淨重約222.86公克，驗前總純質淨
    重約200.57公克，此有內政部警政署刑事警察局109年4月15
    日刑鑑字第0000000000號鑑定書附卷足憑（見偵字第6540號
    卷第129、130頁）。是依上述補強證據已足資擔保被告上開
    任意性自白與事實相符，應可採信。
　㈡再衡諸常情，販賣甲基安非他命係違法行為，非可公然為之
    ，亦無公定價格，販賣者販入後可任意分裝增減其份量再行
    出售，而每次交易之價格、數量，亦隨時依交易對象、當時
    行情而變動，一般民眾均知政府一向對毒品之查禁森嚴，且
    重罰不予寬貸，衡情倘非有利可圖，絕無平白甘冒被嚴查重
    罰高度風險之理，被告對該等情事當知之甚稔，且被告於10
    9年2月5日警詢時自承：109年1月18日19時許，我有與陳銘
    宗見面，以3萬2,000元販賣甲基安非他命給陳銘宗，我只有
    賺2,000元等語（見偵字第6540號卷第24頁）。益足徵被告
    為如事實欄一㈠所示販賣甲基安非他命之犯行時，其主觀上
    確具販賣甲基安非他命以營利之犯意，至為灼然。
  ㈢綜上所述，本案事證明確，被告如事實欄一㈠所載販賣第二級
    毒品、事實欄一㈡所載持有第一級毒品純質淨重10公克以上
    及持有第二級毒品純質淨重20公克以上等犯行，均堪認定，
    應依法論科。
四、論罪：
  ㈠按新舊法比較：
　⒈按行為後法律有變更者，適用行為時之法律。但行為後之法
    律有利於行為人者，適用最有利於行為人之法律，刑法第2
    條第1項定有明文。被告行為後，毒品危害防制條例第4條第
    2項、第17條第2項之規定業經修正，並經總統於109年1月15
    日公布，於同年7月15日施行，修正前毒品危害防制條例第4
    條第2規定：「製造、運輸、販賣第二級毒品者，處無期徒
    刑或7年以上有期徒刑，得併科新臺幣1千萬元以下罰金」，
    修正後則規定：「製造、運輸、販賣第二級毒品者，處無期
    徒刑或10年以上有期徒刑，得併科新臺幣1千5百萬元以下罰
    金」；修正前毒品危害防制條例第17條第2項規定為：「犯
    第4條至第8條之罪於偵查及審判中均自白者，減輕其刑」，
    修正後則規定：「犯第4條至第8條之罪於偵查及歷次審判中
    均自白者，減輕其刑」，經比較新舊法結果，修正後毒品危
    害防制條例第4條第2項規定雖未更動販賣第二級毒品罪之構
    成要件及得科處之法定刑種，然已將有期徒刑、罰金刑上限
    提高；修正後毒品危害防制條例第17條第2項規定須於「偵
    查及歷次審判中均自白」，顯較修正前規定嚴格，均未有利
    於被告，依刑法第2條第1項前段規定，應一體適用被告行為
    時即修正前毒品危害防制條例之規定。
　⒉至毒品危害防制條例第11條雖經總統於109年1月15日公布，
    於同年7月15日施行，然係修正該條第1項、第2項及第7項，
    提高持有第一級、第二級毒品及專供製造或施用上開毒品器
    具者之罰金刑，該條第3項、第4項則未修正，故關於被告持
    有第一級毒品純質淨重10公克以上及持有第二級毒品純質淨
    重20公克以上等行為，無庸為新舊法比較，附此敘明。
  ㈡被告如事實欄一㈠所為，核係犯修正前毒品危害防制條例第4
    條第2項之販賣第二級毒品罪。被告販賣甲基安非他命前之
    持有行為，應為其販賣之高度行為所吸收，不另論罪。
  ㈢被告如事實欄一㈡所為，核係犯毒品危害防制條例第11條第3
    項、第4項之持有第一級毒品純質淨重10公克以上罪及持有
    第二級毒品純質淨重20公克以上罪。其以一行為同時持有超
    過法定數量之第一級、第二級毒品，屬一行為觸犯數罪名，
    為想像競合犯，應從一重論以毒品危害防制條例第11條第3
    項之持有第一級毒品純質淨重10公克以上罪。又被告雖於持
    有第二級毒品純質淨重20公克以上後，取其中一部分之甲基
    安非他命供己施用乙節，然其施用甲基安非他命行為業據原
    判決公訴不受理確定，宜由檢察官重啟戒毒之處遇程序，自
    不為持有法定數量以上第二級毒品之高度行為所吸收，併予
    敘明。
  ㈣被告所犯上開2罪間，犯意各別，行為互殊，應予分論併罰。
  ㈤被告如事實欄一㈠所載犯行是否適用修正前毒品危害防制條例
    第17條第2項規定之說明：
　　被告就事實欄一㈠所載販賣第二級毒品犯行，於偵查及本院
    審理時坦承不諱（見偵字第6540號卷第19、20、113、114頁
    ，本院卷第101、129頁），合於修正前毒品危害防制條例第
    17條第2項「於偵查及審判中均自白」之規定，爰依該條規
    定減輕其刑。
  ㈥被告如事實欄一㈡所載犯行是否適用刑法第62條自首規定減刑
    之說明：
  ⒈被告辯稱：我在警方還沒對我搜索之前，就主動把身上放有
    毒品之側背包交給警方，我是自行向警方說我身上有毒品並
    自願交出等語，辯護人亦主張被告就持有超量第一級、第二
    級毒品部分犯行應符合自首減刑之要件等語。
  ⒉刑法第62條前段規定：「對於未發覺之罪自首而受裁判者，
    得減輕其刑。」準此，自首之要件須係「對於未發覺之罪自
    首」及「須向檢察官或司法警察官員自動申告其犯罪，並表
    明願受裁判之意思表示」，始足當之。又裁判上一罪之想像
    競合犯，其部分犯罪事實有無為偵查機關發覺，是否成立自
    首，無論從想像競合犯之本質、自首之立法意旨、法條編列
    之體系解釋，抑或實體法上自首及訴訟法上案件單一性中，
    關於「犯罪事實」之概念等各個面向以觀，均應就想像競合
    犯之各個罪名，分別觀察認定，方符合法規範之意旨（最高
    法院108年度台上字第3563號判決意旨參照）。
  ⒊查本案係因證人陳銘宗為警查獲施用甲基安非他命案件後，
    乃向警方供稱其係向被告購買甲基安非他命，經警方調查後
    ，發現被告亦因另案遭臺灣士林地方檢察署發布通緝中，遂
    以車牌辨識及調閱監視器之方式跟監後，於109年2月4日14
    時55分許，在新北市○○區○○路0段00巷00弄00號前發現被告
    駕駛之車輛，隨即逮捕被告，並實施附帶搜索，被告於警方
    尚未發覺其所攜帶之側背包前，即主動告知警方其側背包內
    放有海洛因及甲基安非他命，經警對被告執行附帶搜索，打
    開其側背包，果然發現其內有如附表編號2、3所示之毒品，
    因而查獲本案等情，經證人陳志宇於原審審理中證述明確（
    見原審卷第309至313頁），並有證人陳銘宗之警詢筆錄、新
    北市政府警察局刑事警察大隊109年7月29日偵查報告1份附
    卷可憑（見偵字第6540號卷第29至33頁，原審卷第199頁）
    。足認被告於前揭時、地為警查獲前，警方依證人陳銘宗之
    指證內容，已有相當確切之證據而知悉、掌握被告可能持有
    甲基安非他命之犯罪嫌疑，但顯然並未得知被告可能持有海
    洛因之犯罪事實，是以被告所犯持有第二級毒品純質淨重20
    公克以上之事實，因業經偵查機關發覺，固不能獲自首減輕
    其刑之寬典，惟就其從一重處斷之持有第一級毒品純質淨重
    10公克以上罪部分，既在偵查機關發覺前，主動供出而接受
    裁判，自有自首減輕其刑規定之適用，爰就此部分依刑法第
    62條規定酌減其刑。
五、上訴之判斷
　  原審認被告罪證明確，而予依法論科，固非無見。惟查：
　㈠被告於偵查及本院審理時，對於如事實欄一㈠所示之販賣第二
    級毒品犯行均坦承不諱，應依修正前毒品危害防制條例第17
    條第2 項之規定減輕其刑。原審未及審酌被告於本院審理時
    自白本件犯行，而未依毒品危害防制條例第17條第2 項之規
    定減輕其刑，顯有未合。
　㈡被告如事實欄一㈡所示之持有第一級毒品純質淨重10公克以上
    犯行，於偵查機關發覺其犯罪事實前，主動向偵查機關申告
    ，並接受裁判，應依刑法第62條規定減輕其刑。原審誤認此
    部分未構成自首，亦有未合。
　㈢從而，被告提起本件上訴之初，否認犯罪，固無足採，惟其
    嗣後於本院準備程序及審理時，以其坦承本件販賣第二級毒
    品犯行，請求依修正前毒品危害防制條例第17條第2項之規
    定減輕其刑，及以其所犯持有第一級毒品純質淨重10公克以
    上犯行，應有刑法第62條規定適用，則屬有理由，自應由本
    院將原判決關於被告販賣第二級毒品罪、持有第一級毒品純
    質淨重十公克以上罪暨定應執行刑部分均予以撤銷，另為適
    法之諭知。
六、科刑　　
    爰審酌被告前有多次違反毒品危害防制條例之犯罪科刑執行
    紀錄（於本案均不構成累犯），有本院被告前案紀錄表在卷
    可查，素行不佳，明知甲基安非他命、海洛因對人體均具有
    危害性，為法律所禁止販賣、持有之物，卻分別為前開販賣
    、持有毒品之行為，造成毒品危害擴散之風險增加，且持有
    之海洛因及甲基安非他命之純質淨重分別高達35.67公克、2
    00.57公克，均高於法定數量甚多，所生危害甚鉅，惟念其
    犯罪後至本院審理時終能坦承全部犯行，尚知悔悟，暨其於
    本院審理時自述：其國中肄業之智識程度及從事油漆工之工
    作、離婚、育有二子之生活狀況（見本院卷第128頁）等一
    切情狀，分別改量處如主文第2項所示之刑，並審酌被告所
    犯上開各罪之犯罪類型、情節、手段、侵害法益、各罪相隔
    時間等因素，依各該罪合併後之不法內涵、罪責原則及合併
    刑罰所生效果等，定其應執行之刑如主文第2項後段所示。
七、沒收：
  ㈠按犯罪所得，屬於犯罪行為人者，沒收之；前2項之沒收，於
    全部或一部不能沒收或不宜執行沒收時，追徵其價額，刑法
    第38條之1第1項前段、第3項定有明文。經查，被告如事實
    欄一㈠所載販賣甲基安非他命予陳銘宗之犯行，取得如附表
    編號1所示犯罪所得3萬2,000元，雖未扣案，仍應依刑法第3
    8條之1第1項前段之規定，予以宣告沒收，並諭知於全部或
    一部不能沒收或不宜執行沒收時，依同條第3項之規定，追
    徵其價額。
  ㈡被告為警查獲時，在其側背包內扣得之如附表編號2所示海洛
    因5包（驗前總淨重45.75公克，驗餘總淨重45.73公克，其
    中4包總純質淨重達35.67公克）及如附表編號3所示甲基安
    非他命9包（驗前總淨重222.86公克，驗餘總淨重222.79公
    克，總純質淨重約200.57公克），經鑑驗分別檢出海洛因、
    甲基安非他命成分，已如前述，均應依毒品危害防制條例第
    18條第1項前段之規定，不問屬於被告與否，均沒收銷燬之
    。至包裝上開毒品之外包裝袋共14個，因與其上所殘留之毒
    品難以完全析離，且無完全析離之實益及必要，皆應與毒品
    併同沒收銷燬；另扣案毒品因鑑驗而耗損之部分，因已滅失
    ，不再宣告沒收銷燬，附此敘明。
  ㈢至扣案之分裝袋1包、電子磅秤1臺、手機3支、現金5萬元，
    均無證據證明與被告前揭販賣第二級毒品及持有第一級毒品
    純質淨重達10公克以上等犯行有關，爰均不予宣告沒收。
應依刑事訴訟法第369條第1項前段、第364條、第299條第1項前
段，判決如主文。
本案經檢察官陳香君提起公訴，被告提起上訴後，經檢察官許仲
瑩到庭執行職務。
中　　華　　民　　國　　110 　年　　4 　　月　　22　　日
                  刑事第四庭    審判長法　官  陳筱珮
                                      法　官  羅郁婷
                                      法　官  林怡秀
以上正本證明與原本無異。
如不服本判決，應於收受送達後20日內向本院提出上訴書狀，其
未敘述上訴之理由者並得於提起上訴後20日內向本院補提理由書
（均須按他造當事人之人數附繕本）「切勿逕送上級法院」。
                                      書記官  陳語嫣
中　　華　　民　　國　　110 　年　　4 　　月　　22　　日
附錄本案論罪科刑法條全文：
修正前毒品危害防制條例第4條
製造、運輸、販賣第一級毒品者，處死刑或無期徒刑；處無期徒
刑者，得併科新臺幣二千萬元以下罰金。
製造、運輸、販賣第二級毒品者，處無期徒刑或七年以上有期徒
刑，得併科新臺幣一千萬元以下罰金。
製造、運輸、販賣第三級毒品者，處七年以上有期徒刑，得併科
新臺幣七百萬元以下罰金。
製造、運輸、販賣第四級毒品者，處五年以上十二年以下有期徒
刑，得併科新臺幣三百萬元以下罰金。
製造、運輸、販賣專供製造或施用毒品之器具者，處一年以上七
年以下有期徒刑，得併科新臺幣一百萬元以下罰金。
前五項之未遂犯罰之。
毒品危害防制條例第11條
持有第一級毒品者，處三年以下有期徒刑、拘役或新臺幣三十萬
元以下罰金。
持有第二級毒品者，處二年以下有期徒刑、拘役或新臺幣二十萬
元以下罰金。
持有第一級毒品純質淨重十公克以上者，處一年以上七年以下有
期徒刑，得併科新臺幣一百萬元以下罰金。
持有第二級毒品純質淨重二十公克以上者，處六月以上五年以下
有期徒刑，得併科新臺幣七十萬元以下罰金。
持有第三級毒品純質淨重五公克以上者，處二年以下有期徒刑，
得併科新臺幣二十萬元以下罰金。
持有第四級毒品純質淨重五公克以上者，處一年以下有期徒刑，
得併科新臺幣十萬元以下罰金。
持有專供製造或施用第一級、第二級毒品之器具者，處一年以下
有期徒刑、拘役或新臺幣十萬元以下罰金。
附表：
編號 應沒收之物 數量 備註 1 被告販賣第二級毒品之犯罪所得 新臺幣參萬貳仟元 事實欄一㈠販賣第二級毒品部分 2 第一級毒品海洛因 伍包（驗餘總淨重肆拾伍點柒參公克，含包裝袋伍只） 事實欄一㈡持有第一級毒品純質淨重10公克以上部分 3 第二級毒品甲基安非他命 玖包（驗餘總淨重貳佰貳拾貳點柒玖公克，含包裝袋玖只） 事實欄一㈡持有第二級毒品純質淨重20公克以上部分